【裁判字號】    98,易,580
【裁判日期】    980327
【裁判案由】    重利
【裁判全文】
臺灣臺中地方法院刑事判決               98年度易字第54號
                                       98年度易字第580號
公  訴  人  臺灣臺中地方法院檢察署檢察官
被      告  乙○○
                      10
上列被告因重利案件，經檢察官提起公訴（97年度偵字第26938
號）及追加起訴（98年度偵字第385號），本院判決如下：
    主    文
乙○○共同犯重利罪，處拘役肆拾日，如易科罰金，以銀元佰
元即新臺幣玖佰元折算壹日，減為拘役貳拾日，如易科罰金，以
銀元佰元即新臺幣玖佰元折算壹日；又共同犯重利罪，處拘役
肆拾日，如易科罰金，以新臺幣壹仟元折算壹日，減為拘役貳拾
日，如易科罰金，以新臺幣壹仟元折算壹日。應執行拘役拾日
，如易科罰金，以銀元佰元即新臺幣玖佰元折算壹日。
    犯罪事實
一、乙○○明知真實姓名年籍不詳自稱「江代書」之成年男子從
    事趁他人急迫貸以金錢而取得與原本顯不相當重利之犯罪行
    為，仍與「江代書」共同基於重利之犯意聯絡，先由「江代
    書」於報紙上刊登借款廣告，再由「江代書」以一趟新臺幣
    （下同）1000元或500元之報酬，委由乙○○出面將借款交
    予借款人，及出面向借款人收取高額利息，二人分別於下列
    時、地，為下列之重利行為：
  (一)黃慧真於民國95年7月前之某日，因急需用錢，閱報見「江
    代書」刊登之借款廣告後，遂以廣告上所載電話號碼與「江
    代書」聯絡，雙方於電話中約定由「江代書」貸款3萬元與
    黃慧真，並約定以10日為1期，每期利息4500元（即月利率
    45%，年利率540%），及預扣首期利息4500元，約定完成後
    ，乙○○即出面將所貸3萬元扣除4500後之25500元，在臺中
    市○○○○街111號1樓交付與黃慧真，並將其不知情胞姊黃
    美真（另經不起訴處分）所有、但為其所使用之合作金庫商
    業銀行大里分行0000000000000號帳號告知黃慧真，作為黃
    慧真爾後繳息之用。其後，黃慧真即將各期利息，或直接交
    付乙○○、或匯入上開黃美真之帳戶內；再由乙○○或直接
    將所收取之利息、或自黃慧真帳戶內領出之利息交付「江代
    書」，因而取得與原本顯不相當之重利。
  (二)謝梅玲於95年12月中旬，因急需用錢，閱報見「江代書」刊
    登之借款廣告後，遂以廣告上所載電話號碼與「江代書」聯
    絡，雙方於電話中約定由「江代書」貸款3萬元與謝梅玲，
    並約定以10日為1期，每期利息4500元（即月利率45%，年利
    率540%），及預扣首期利息4500元，約定完成後，乙○○即
    出面將所貸3萬元扣除4500後之25500元交付與謝梅玲，並將
    上開黃美真之合作金庫銀行大里分行帳號告知謝梅玲，作為
    謝梅玲爾後繳息之用。其後，謝梅玲即將各期利息匯入上開
    黃美真之帳戶內，再由乙○○自黃慧真帳戶領出利息交付「
    江代書」，因而取得與原本顯不相當之重利。嗣為警循線查
    獲，始知悉上情。
二、案經臺中市警察局第一分局報告臺灣臺中地方法院檢察署檢
    察官偵查起訴及臺灣臺中地方法院檢察署檢察官自動檢舉偵
    辦並追加起訴。
    理    由
一、證據能力之說明﹕
  (一)按現行刑事訴訟法為保障被告之反對詰問權，排除具有虛偽
    危險性之傳聞證據，以求實體真實之發見，於該法第159 條
    第1項明定被告以外之人於審判外之言詞或書面陳述，除法
    律有規定者外，不得作為證據。而刑事訴訟法第159條之1至
    159條之4有傳聞法則之例外規定，且被告以外之人於審判外
    之陳述，雖不符前4條之規定，而經當事人於審判程序同意
    作為證據，法院審酌該言詞陳述或書面陳述作成時之情況，
    認為適當者，亦得為證據；當事人、代理人或辯護人於法院
    調查證據時，知有第159條第1項不得為證據之情形，而未於
    言詞辯論終結前聲明異議者，視為有前項之同意，刑事訴訟
    法第159條之5定有明文。本件關於以下論及之被害人謝梅玲
    及證人黃美真於警詢中之陳述，均屬被告以外之人於審判外
    之書面陳述，而檢察官、被告並未就上開陳述有所爭執，且
    迄於言詞辯論終結前，均未主張有刑事訴訟法第159條第1項
    不得為證據之情形，是應認已同意作為證據，且經本院審酌
    後，認無不適當之情形，應認具有證據能力。
  (二)又「被告以外之人於偵查中向檢察官所為之陳述，除顯有不
    可信之情況者外，得為證據」，刑事訴訟法第159條之1第2
    項定有明文。此乃立法者以刑事訴訟法規定檢察官代表國家
    偵查犯罪、實施公訴，依法有訊問被告、證人、鑑定人之權
    ，且實務運作時，偵查中檢察官向被告以外之人所取得之陳
    述，原則上均能遵守法律規定，不致違法取供，其可信性極
    高，為兼顧理論與實務為由，而對「被告以外之人於偵查中
    向檢察官所為之陳述」，例外設定其具備非顯不可信之要件
    時，得為證據。本件證人黃慧真於偵查中向檢察官所為之陳
    述，業經具結且查無顯不可信之情形存在，依上開刑事訴訟
    法第159條之1第2項規定，亦具證據能力。
二、認定犯罪事實所憑之證據及理由﹕
    上開犯罪事實，業經被告乙○○於偵查中及本院審理時坦承
    不諱，核與被害人謝梅玲於警詢之指訴、證人即被害人黃慧
    真於偵訊之證述、及證人黃美真於警詢之陳述情節相符，復
    有合作金庫商業銀行大里分行帳號000000000000號帳戶之基
    本開戶資料暨資金往來明細、分戶交易明細表及存摺影本、
    郵政跨行匯款申請書匯款人收執聯、謝梅玲之身分證影本各
    1 份附卷可稽。是被告之自白與事實相符，本件事證明確，
    被告之犯行洵堪認定，應依法論科。
三、論罪科刑﹕
  (一)關於刑法第28條、第33條第5款、第51條之新舊法綜合比較
    ﹕
    查被告乙○○為犯罪事實(一)行為後，刑法第33條第5款、第
    28條、第51條等條文業於94年2月2日修正公布，於95年7月1
    日施行。按行為後法律有變更者，適用行為時之法律，但行
    為後之法律有利於行為人者，適用最有利於行為人之法律，
    現行刑法第2條第1項定有明文。此條規定乃與刑法第1條罪
    刑法定主義契合，而貫徹法律禁止溯及既往原則，係規範行
    為後法律變更所生新舊法律比較適用之準據法，是刑法第2
    條本身雖經修正，但刑法第2條既屬適用法律之準據法，本
    身尚無比較新舊法之問題，應一律適用裁判時之現行刑法第
    2條規定，以決定適用之刑罰法律，先予敘明。又以本次刑
    法修正之比較新舊法，應就罪刑有關之共犯、未遂犯、想像
    競合犯、牽連犯、連續犯、結合犯，以及累犯加重、自首減
    輕暨其他法定加減原因（如身分加減）與加減例等一切情形
    ，綜其全部罪刑之結果而為比較，有最高法院95年5月23日
    95年度第8次刑庭會議決議可資參照。茲比較新舊法如下：
    １刑法第28條，該條原規定：「二人以上共同『實施』犯罪
      之行為者，皆為共同正犯。」，新法修正為：「二人以上
      共同『實行』犯罪之行為者，皆為共同正犯。」，將舊法
      之「實施」修正為「實行」。原「實施」之概念，包含陰
      謀、預備、著手及實行等階段之行為，修正後僅共同實行
      犯罪行為始成立共同正犯。揆諸本條之修正理由係為釐清
      陰謀共同正犯、預備共同正犯、共謀共同正犯是否合乎本
      條規定之正犯要件，亦即修正後之共同正犯，限縮在「實
      行」概念下之共同參與行為，始成立共同正犯而已。就本
      案被告所涉之上揭犯行而言，被告係成立重利罪之共同正
      犯，無論修正前後之法律規定，對於被告之刑度及處罰並
      無有利或不利之情形，非屬刑法第2條第1項所指「法律有
      變更」，即無該條比較適用問題，應依一般法律適用原則
      ，適用裁判時法，即應依修正後之刑法第28條之規定論以
      共同正犯。
    ２刑法第33條第5款關於罰金數額之規定，由銀元一元以上
      ，修正為新臺幣一千元以上，以百元計算之。本件所涉之
      刑法第344條規定，於上開增訂修正結果，罰金刑之最高
      額固無變更，最低額則由「銀元一元（即新臺幣三元）以
      上」，提高為「新臺幣一千元以上」。新舊法比較結果，
      以舊法較有利於行為人。
    ３刑法第51條關於定應執行刑之規定，修正前刑法第51條規
      定：「數罪併罰，分別宣告其罪之刑，依左列各款定其應
      執行者：」其中第5款規定：「宣告多數有期徒刑者，於
      各刑中之最長期以上，各刑合併之刑期以下，定其刑期。
      但不得逾二十年」。修正後刑法第51條第5款規定：「宣
      告多數有期徒刑者，於各刑中之最長期以上，各刑合併之
      刑期以下，定其刑期。但不得逾三十年」。經比較結果，
      亦以舊法較有利於行為人。
    ４綜上所述，經綜合比較結果，以修正前刑法之規定較有利
      於被告，則依刑法第2條第1項從舊從輕原則，應適用被告
      為犯罪事實(一)行為時即修正前之刑法規定。
  (二)核被告所為，均係犯刑法第344條重利罪。被告與上開自稱
    「江代書」之不詳姓名年籍之成年男子間，就上開犯罪事實
    ，有犯意聯絡及行為分擔，為共同正犯。被告先後二次重利
    犯行，犯意各別，被害人不同，應分論併罰。爰審酌被告不
    思以正途營生，明知「江代書」從事趁他人急迫貸以金錢而
    取得與原本顯不相當重利之犯罪行為，仍與「江代書」共同
    為重利行為，及自「江代書」處獲取一趟1000元或500元之
    報酬，造成被害人之財產損害，所為實值非難；惟衡酌被告
    未使用暴力討債，犯罪手段尚屬平和，被告犯罪後坦承犯行
    等一切情狀，分別量處如主文所示之刑，及各諭知易科罰金
    之折算標準。
  (三)關於易科罰金之折算標準，就犯罪事實(一)部分，查被告為犯
    罪事實(一)行為後，罰金罰鍰提高標準條例第2條業已刪除，
    而刑法第41條第1項前段關於易科罰金之折算標準已由舊法
    之銀元100元、200元、300元（即新臺幣300元、600元、900
    元）修正為新臺幣1000元、2000元、3000元，因屬科刑規範
    事項之變更，其折算標準為裁判時所應諭知，自有就新舊法
    規定比較之必要，經比較新舊法結果，以被告為犯罪事實(一)
    行為時之舊法較為有利於被告，是依刑法第2條第1項前段之
    規定，應適用被告為犯罪事實(一)行為時之舊法即依修正前刑
    法第41條第1項前段、修正前罰金罰鍰提高標準條例第2條、
    及現行法規所定貨幣單位折算新臺幣條例第2條之規定，諭
    知以銀元300元（即新臺幣900元）折算1日為易科罰金之折
    算標準。至就犯罪事實(二)部分，被告為犯罪行為時刑法關於
    易科罰金之折算標準業已修正為新臺幣1000元、2000元、
    3000 元折算1日，是依修正後刑法第41條第1項前段規定，
    諭知以新臺幣1000元折算1日為易科罰金之折算標準。
  (四)另被告為犯罪事實(一)、(二)之時間，均係在96年4月24日以前
    ，所犯均符合中華民國九十六年罪犯減刑條例所定之減刑條
    件，均應依該減刑條例第2條第1項第3款之規定，減其宣告
    刑2分之1，並依該條例第9條之規定，諭知易科罰金之折算
    標準，再依該條例第10條第1項之規定，就減刑後之各罪，
    依刑法第51條定其應執行之刑。至關於執行刑之易科罰金折
    算標準，被告所犯犯罪事實(一)之重利罪，係於刑法修正施行
    前所犯，所宣告之易科罰金折算標準為以銀元300元即新臺
    幣900元折算1日；所犯犯罪事實(二)之重利罪，則於刑法修正
    施行後所犯，所宣告刑之易科罰金折算標準則以新臺幣1000
    元折算1日；比較上述2罪之易科罰金折算標準，參「法院辦
    理九十六年減刑案件應行注意事項」第34條規定，應選擇最
    有利於被告之折算標準定之，即應以銀元300元即新臺幣900
    元折算1日，諭知易科罰金之折算標準。
四、適用之法律﹕
  (一)刑事訴訟法第299條第1項前段。
  (二)刑法第2條第1項前段、第28條、第344條、第41條第1項前段
    ，修正前刑法第41條第1項前段、第51條第6款。
  (三)刑法施行法第1條之1第1項、第2項前段。
  (四)修正前罰金罰鍰提高標準條例第2條，現行法規所定貨幣單
    位折算新臺幣條例第2條。
  (五)中華民國九十六年罪犯減刑條例第2條第1項第3款、第7條、
    第9條、第10條第1項。
本案經檢察官甲○○到庭執行職務。
中    華    民    國    98    年     3    月    27    日
                  刑事第十五庭  法  官  戴嘉慧
上正本證明與原本無異。
如不服本判決，應於收受送達後10日內向本院提出上訴書狀（應
敘述具體理由並附繕本）。
上訴書狀如未敘述理由，應於上訴期間屆滿後20日內補提理由書
於本院。
告訴人或被害人對於判決如有不服具備理由請求檢察官上訴者，
其上訴期間之計算係以檢察官收受判決正本之日期為準。
                                書記官  劉晴芬
中    華    民    國    98    年     3    月    27    日
【附錄本案論罪科刑法條】
《刑法第344條》
乘他人急迫、輕率或無經驗貸以金錢或其他物品，而取得與原本
顯不相當之重利者，處一年以下有期徒刑、拘役或科或併科一千
元以下罰金。


司法院資訊處製作；財團法人民間司法改革基金會備份。
